臺灣臺北地方法院刑事判決　　　　　　　　94年度訴字第57號
公　訴　人　臺灣臺北地方法院檢察署檢察官
被　　　告　甲○○
　　　　　　　　　　 4樓
選任辯護人　王永春律師
上列被告因偽造文書等案件，經檢察官提起公訴（九十三年度偵
續一字第九六號），本院判決如下：
    主    文
甲○○共同行使偽造私文書，足以生損害於公眾及他人，處有期
徒刑貳月，如易科罰金以佰元折算壹日。緩刑貳年。
    犯罪事實
一、緣甲○○之父王崔谷在臺北銀行松隆分行（現更名為臺北富
    邦銀行松隆分行，以下稱松隆分行）立有帳號為00000
    0000000號之活期儲蓄存款帳戶，該帳戶之存摺及真
    正印章原均由甲○○保管。王崔谷於民國（下同）九十年七
    月十七日亡故，亡故後，甲○○乃將前開帳號存摺交予其母
    己○○（未據檢察官提起公訴）保管，印章則仍由其本身保
    管。嗣因己○○參加互助會被人倒會，急需用現金，甲○○
    與己○○二人明知未經全體遺產繼承人之同意，不得就被繼
    承人王崔谷之遺產為任何處分行為，竟基於行使偽造私文書
    及為自己不法所有意圖之犯意聯絡，由林麗玊於九十年八月
    二十日，將王崔谷之前開帳號存摺交予甲○○，囑咐甲○○
    攜帶前開存摺及印章前往臺北市○○區○○路一段一七六之
    一號之松隆分行，提領王崔谷於該帳號帳戶內之現金，甲○○隨即攜帶存摺及印章前往松隆分行，以王崔谷前開真正之
    印章蓋印於存摺類存款取款憑條（下簡稱取款憑條）之存戶
    簽章欄上，偽造完成王崔谷以其名義提領該帳戶內存款之私
    文書後，以隱瞞王崔谷已身故之詐術施用方式，向不知情之
    銀行行員戊○○提示上開偽造之取款憑條私文書以為行使，
    使戊○○誤信甲○○係獲得王崔谷之授權，致陷於錯誤，而
    交付王崔谷前開帳戶內存款新臺幣（下同）六十一萬八千五
    百元，足生損害於其他遺產繼承人乙○○、丙○○、丁○○
    、臺北銀行對其客戶提款管理之正確性及稅捐機關對遺產稅
    稽徵之正確性。嗣因己○○以甲○○、乙○○、丙○○、丁○○為共同被告，向本院提起給付剩餘財產差額之民事訴訟
    ，丙○○於收受起訴狀繕本及開庭後始知上情。
二、案經丙○○訴由臺灣臺北地方法院檢察署發交由臺北市政府
    警察局信義分局移送臺灣臺北地方法院檢察署檢察官偵查起
    訴。
    理    由
壹、證據之認定：
　一、被告甲○○在本院審理中固不否認有於前述時間，受其母
　  　己○○之託前往松隆分行提領其亡父王崔谷銀行帳戶內存
    　款之事實，惟矢口否認有何行使偽造私文書及詐欺取財之
      犯行，辯稱：我父親王崔谷上開帳戶之存摺、印鑑原來就
      交由我保管，在我父親死亡後，我才將存摺交付我母親己○○保管。後來嗣我母親因急需用錢，我才依照我母親之
      指示，將我父親上開帳戶內之存款提出，我並沒有行使偽
      造私文書及詐欺取財之犯意云云。而辯護人其辯護意旨則
      略以：王崔谷所留之遺產總額為一千五百一十一萬三千
      六百七十四元，有財政部臺北市國稅局遺產稅繳清證明書
      可參，而依王崔谷生前所書立之遺囑，己○○所得繼承者
      為退休款、丁○○償還款一百二十八萬元等現金及楊梅土
      地、新埔房屋等，姑不論前開遺囑之效力如何，己○○所
      主張之剩餘財產分配請求將來法院將作如何之判決，而己○○指示被告提領上開存款僅六十一萬八千五百元，係遺
      產之一小部分而已，被告又係因母親急需用款，聽從母親
      之意始提領前開存款，被告與其母親己○○應非明知該帳
      戶之存款不得以前開方式處理，且縱使己○○取得上開現
      金，亦不影響其餘繼承人之繼承權利及王崔谷生前之意思
      表示。況且，己○○於向財政部臺北市國稅局申報王崔
      谷之遺產稅時，係主動將前揭松隆分行之存款列入，有財
      政部臺北市國稅局遺產稅繳清證明書足稽；又己○○於九
      十一年間向臺灣臺北地方法院起訴請求給付剩餘財產時，
      同將上開存款列入計算，亦有己○○之民事起訴狀可參，
      益徵己○○並非故意要被告提領上開遺產並加以隱匿，即
      不影響其餘繼承人之繼承權利或稅捐機關對遺產稅稽徵之
      正確性。再被告於提款時，已將王崔谷死亡之事實告知
      銀行行員戊○○，惟戊○○仍要求被告填具取款憑條以領
      取王崔谷之存款，因被告為女性，而王崔谷為男性，故被
      告並非王崔谷本人，顯而易見，若非被告告知而戊○○同
      意領取，則被告如何領得？足見被告並無施用詐術，致戊○○陷於錯誤，亦無影響臺北銀行對其客戶提款管理之正
      確性等語。
  二、本院經查：
　  (一)被告之父王崔谷於九十年七月十七日死亡，所留之遺產原
    　應由配偶己○○及子女被告、乙○○、丙○○、丁○○等
      人繼承，而王崔谷曾於去世前立下遺囑一紙，然繼承人對
      該遺囑之效力仍有爭議，致王崔谷之遺產分配事宜迭生糾
      紛而至今未決，己○○遂以其他繼承人為被告向本院提起
      給付剩餘財產分配之民事訴訟，迄今該民事訴訟仍未判決
      確定等情，有記載王崔谷於前述時間死亡之戶籍謄本、己○○之民事起訴狀（見九十二年度偵字第一五五七六號卷
      第十六頁、第三十七頁至第四十頁）及上開遺囑一份（見
      前開偵查卷第十頁）在卷可稽，並經本院調閱本院民事庭
      九十二年度家訴字第三四號給付剩餘財產差額卷核閱無誤
      ，有該案件之判決正本二份附本院卷可憑，對此並為被告
      所不否認（見前開偵查卷第三十三頁檢察官訊問筆錄），
      是王崔谷之各繼承人間究應如何繼承仍未確定，迄今尚待
      法院之判決。
  　(二)又王崔谷生前因中風行動不便，其在松隆分行所開設前開
    　帳戶之存摺及印章原即委託被告保管，於王崔谷死亡後，
      被告乃將存摺交予母親己○○保管，嗣己○○因急需用款
      ，乃於九十年八月二十日將王崔谷前開帳戶之存摺交予被
      告，囑咐被告攜帶前開存摺及印章前往松隆分行，提領王
      崔谷該帳戶內之現金，被告隨即攜帶存摺及印章前往上開
      松隆分行，以王崔谷前開真正之印章蓋印於取款憑條之存
      戶簽章欄上後提款等情，亦經證人己○○證述明確（見本
      院九十四年三月二十四日審判筆錄），並有松隆分行九十
      二年九月二十二日北銀松隆字第九二六０一七三七００號
      函附取款憑條一紙（見前開偵查卷第四十八頁）在卷可稽
      ，復為被告所自承（見本院九十四年三月二十四日審判筆
      錄），是此部分之事實，亦堪認定。
    (三)按行為人對於構成犯罪之事實，明知並有意使其發生者，
      為故意，刑法第十三條第一項定有明文，學理上稱之為直
      接故意。而故意乃指行為人對於實現客觀構成要件事實之
      認知與實現不法構成要件之意欲，即包含認知要素及決意
      要素。而所謂認知要素為行為人主觀上必須對於客觀不法
      要件之一切客觀行為情狀全部有所認識；決意要素則為行
      為人具有實現客觀不法要件之一切客觀行為情狀之決意（
      參照林山田著「刑法通論」第一百六十五頁至第一百六十
      九頁，一九九八年二月修訂六版）。本案被告在明知王崔
      谷已死亡及遺產繼承發生爭議之情況下，未得其他遺產繼
      承人乙○○、丙○○、丁○○之同意，仍以王崔谷前開真
      正之印章蓋印於取款憑條之存戶簽章欄上，持交行員提領
      存款，自足以生損害其他遺產繼承人乙○○、丙○○、丁○○，縱王崔谷尚有其他遺產可資補償，惟行使偽造私文
      書罪及詐欺取財罪均係即成犯，於被告以王崔谷前開真正
      之印章蓋印於取款憑條之存戶簽章欄上，持交行員提領存
      款時，其犯行已臻完成，故即使日後被告以王崔谷之其他
      遺產補償，亦僅認係犯罪後之態度問題，而非該當構成要
      件與否之問題。
    (四)再證人松隆分行之承辦人員戊○○於本院審理時證稱：在
      我們銀行領款的時候不必要本人親自到場，只要存摺、印
      章、密碼均正確即可。對於被告去領取存款的時候是否有
      跟我說他的父親王崔谷已經死亡等情，我已經沒有印象，
      但是我們銀行知道他的父親已經死亡，電腦上會作註記，
      就是死亡戶，如果當時被告有跟我講他父親已經死亡的話
      ，電腦會作註記，但是當時電腦沒有作註記。依照我們銀
      行的內部作業規定，如果繼承人要聲請繼承存款時，除了
      存款證件外，還要提出死亡證明書，還要全體合法繼承人
      的身分證明，例如全戶謄本及繼承系統表，還要檢附稽徵
      機關遺產稅繳清證明書或免稅證明書，並填具繼承存款聲
      請書向我們聲請才可以等語（見本院九十四年三月二十四
      日審判筆錄），足見被告以王崔谷前開真正之印章蓋印於
      取款憑條之存戶簽章欄上，偽造完成王崔谷以其名義提領
      該帳戶內存款之私文書後，以隱瞞王崔谷已身故之詐術施
      用方式，向不知情之證人戊○○提示上開偽造之取款憑條
      私文書以為行使，使證人戊○○誤信被告係獲得王崔谷之
      授權，致陷於錯誤，而交付王崔谷前開帳戶內存款六十一
      萬八千五百元，自足生損害於松隆分行對其客戶提款管理
      之正確性。
    (五)此外，己○○未將前開領得之六十一萬八千五百元於九十
      年十二月十九日申報遺產時申報，足以生損害於稅捐機關
      對遺產稅稽徵之正確性等情，復有財政部臺北市國稅局九
      十三年十一月十日財北國稅資字第０九三０一０七二四六
      號函附王崔谷之遺產稅申報書、財政部臺北市國稅局核定
      通知書、遺產稅免稅證明書（見本院九十四年三月二十四
      日審判筆錄）在卷可稽。
    (六)是依最高法院八十年度台上字第四０九一號判決意旨─「
      人之權利能力，終於死亡，其權利義務因死亡而開始繼承
      ，由全體繼承人承受，故關於遺產之法律行為，自當由全
      體繼承人為之，被繼承人縱令於生前曾授權他人為之，亦
      因其死亡權利主體不存在而授權關係歸於消滅，自不得再
      以授權人之名義為法律行為。被告辯稱許好於生前曾授權
      其於許好死後領出銀行存款辦理喪事乙節，縱令實在，亦
      因許好死亡後其本人已不能為法律行為，授權關係已因權
      利主體不存在而歸於消滅。」、同院九十一年度台上字第
      六六五九號判決意旨─「刑法第二百十條之偽造私文書罪
      ，祇須所偽造之私文書有足以生損害於公眾或他人之虞為
      已足，至公眾或他人是否因該私文書之偽造而受到實質損
      害，則非所問。上訴人未得林陳００授權，偽造林陳００
      名義之取款憑條，盜蓋林陳００之印章而持以提領林陳０
      ０之存款二百萬元之行為，已使林陳００之存款減少，自
      足生損害於林陳００。其於林陳００死亡後之八十五年二
      月一日，偽造林陳００名義之取款憑條，盜蓋林陳００印
      章，持以提領三十萬元之行為，已使告訴人及賴林００之
      繼承權同受侵害，自足以生損害於林陳水雲之繼承人賴林
      ００、林００。而所謂足生損害，係指他人有可受保護之
      利益，因此遭受損害或有受損害之虞而言。次查上訴人未
      經制作名義人林陳００授權，或未經林陳００之全體繼承
      人同意，即偽以林陳００名義制作取款憑條，提領林陳０
      ０帳戶內之存款，其行為自有足生損害於林陳００或除上
      訴人以外之林陳００其餘繼承人（即林００、賴林００）
      之虞。至於上訴人提領之款項是否悉數用作支付林陳００
      醫藥費、喪葬費之用，乃上訴人犯罪動機之問題，與上訴
      人之行為是否與刑法第二百十條、第二百十六條行使偽造
      私文書罪之犯罪構成要件該當，不生影響。」、同院九十
      二年度台上字第四二三六號判決意旨─「刑法處罰偽造文
      書罪，旨在保護文書之實質的真正，雖尚以足生損害於公
      眾或他人為要件之一，亦衹以有損害之虞為已足，有無實
      受損害，則在所不問。原判決以告訴人張００積欠被告九
      十萬元及利息之債務，告訴人負有返還之義務，縱被告持
      偽造之取款憑條領款，用以取償，亦不生損害於告訴人，
      與偽造文書罪之構成要件不合等由，資為有利於被告之論
      據之一。然查上開告訴人名義之取款憑條茍係偽造，被告
      持之向銀行領取告訴人之存款，目的縱係用以抵償告訴人
      積欠之債務，惟其所為仍足以影響存款銀行對於存款業務
      之管理，並影響告訴人對其財產之控管；且告訴人若有其
      他債務，亦足以影響其債權人之求償權益，難謂無生損害
      於他人之虞。」觀之，被告並非王崔谷本人，明知繼承權
      發生爭議，亦非經全體繼承人授權而得以王崔谷名義就王
      崔谷之遺產為法律行為之人，竟在未獲全體繼承人授權之
      下，以王崔谷前開真正之印章蓋印於取款憑條之存戶簽章
      欄上，偽造完成王崔谷以其名義提領該帳戶內存款之私文
      書後，以隱瞞王崔谷已身故之詐術施用方式，向不知情之
      銀行行員戊○○提示上開偽造之取款憑條私文書以為行使
      ，使戊○○誤信甲○○係獲得王崔谷之授權，致陷於錯誤
      ，而交付王崔谷前開帳戶內存款六十一萬八千五百元，依
      前開最高法院判決所闡釋，自足生損害於其他遺產繼承人
      乙○○、丙○○、丁○○、臺北銀行對其客戶提款管理之
      正確性及稅捐機關對遺產稅稽徵之正確性；至被告所辯係
      因其母急需現金而聽從其母之囑咐始至銀行提款等語，依
      前開最高法院判決所述，則係動機問題，並非該當構成要
      件與否之要件。
    (七)綜上所述，堪認被告及辯護人前開所辯，洵不足採；是本
    　件事證明確，被告之犯行堪以認定。
貳、論罪科刑之法律適用：
　一、核被告所為，係犯刑法第二百十六條、第二百十條行使偽
  　　造私文書罪、刑法第三百三十九條第一項詐欺取財罪。被
    　告盜用王崔谷之印章蓋印於前開取款憑條上而偽造完成王
      崔谷名義之取款憑條私文書之行為，係屬偽造私文書行為
      之一部，不另構成盜用印章之罪（最高法院四十四年台上
      字第八六四號判例、四十八年台上字第一二二七號判例參
      照）；另其偽造私文書而後行使，該偽造私文書之低度行
      為應為行使之高度行為所吸收，亦不另論罪（最高法院六
      十九年台上字第六九五號判例參照）。又被告與其母己○○等二人就前開犯行之實施有犯意聯絡及行為分擔，為共
      同正犯。再被告所犯行使偽造私文書罪與詐欺取財罪間，
      俱為故意犯，且有方法、結果之牽連關係，應依刑法第五
      十五條規定，應從一重之行使偽造私文書罪處斷。
  二、爰審酌被告明知其父王崔谷已逝世，在未經全體共同繼承
      人之同意，不得就被繼承人王崔谷之遺產為任何處分行為
      ，竟未得全體共同繼承人授權下提領王崔谷帳戶內之現金
      ，足以生損害於公眾及他人之權益，惟念其犯罪動機係因
      其母急需現金而聽從其母之囑咐始至銀行提款，顯係一時
      失慮誤罹刑章，足見惡性非重等一切情狀，量處如主文所
      示之刑，並諭知易科罰金之折算標準。末查被告前未曾受
      有期徒刑以上刑之宣告，有臺灣高等法院前案紀錄表附卷
      可憑，審其犯罪動機係因其母急需現金而聽從其母之囑咐
      始至銀行提款，乃一時失慮致罹刑章，經此訴訟程序，當
      知所警惕，信無再犯之虞，本院綜核各情，認上開刑之宣
      告，已足策其自新，因認所宣告之刑，以暫不執行為適當
      ，併諭知宣告緩刑二年，以啟自新。
  三、被告偽造之取款憑條為屬松隆分行所有，並非被告所有，
      本院爰不諭知沒收。至其上盜用之王崔谷印章所蓋之印文
      ，雖為被告所盜用，然印文並非偽造，而係真正，依最高
      法院四十八年度台上字第一一三號判例「盜用他人真印章
      所蓋之印文，並非偽造印章之印文，不在刑法第二百十九
      條所定必須沒收之列。」意旨，本院乃無庸對上開印文為
      沒收之諭知，應予說明。
據上論斷，應依刑事訴訟法第二百九十九條第一項前段，刑法第
二十八條、第二百十六條、第二百十條、第三百三十九條第一項
、第五十五條、第四十一條第一項前段、第七十四條第一款，罰
金罰鍰提高標準條例第一條前段、第二條，判決如主文。
本案經檢察官游儒倡到庭執行職務
中　　華　　民　　國　　94　　年　　6 　　月　　 2　　日
                  刑事第九庭審判長法  官  葉建廷
                                  法  官  林怡秀
                                  法  官  官信成
以上正本證明與原本無異。
檢察官、被告如不服本判決，應於判決送達後10日內，向本院提
出上訴狀（告訴人丙○○、被害人乙○○、丁○○、臺北銀行松
隆分行、財政部臺北市國稅局如不服本判決，應向檢察官提出聲
請，由檢察官斟酌是否提起上訴，不得直接向本院提起上訴，且
上訴期間之計算，係以檢察官收受本判決之時間為準，並非以告
訴人、被害人收受本判決之時間為準）。
                                  書記官  陳靜君
中　　華　　民　　國　　94　　年　　6 　　月　　7 　　日
附錄本案論罪科刑法條全文：
中華民國刑法第二百十六條：
行使第二百十條至第二百十五條之文書者，依偽造、變造文書或
登載不實事項或使登載不實事項之規定處斷。
中華民國刑法第二百十條：
偽造、變造私文書，足以生損害於公眾或他人者，處五年以下有
期徒刑。
中華民國刑法第三百三十九條：
意圖為自己或第三人不法之所有，以詐術使人將本人或第三人之
物交付者，處五年以下有期徒刑、拘役或科或併科一千元以下罰
金。
以前項方法得財產上不法之利益或使第三人得之者，亦同。
前二項之未遂犯罰之。
